臺灣高等法院高雄分院刑事判決　　　 100年度選上訴字第82號
上　訴　人
即　被　告　李登
選任辯護人　林石猛律師
　　　　　　李衣婷律師
上列上訴人因違反公職人員選舉罷免法案件，不服臺灣高雄地方
法院100 年度選訴字第32號中華民國100年7月29日第一審判決（
起訴案號：臺灣高雄地方法院檢察署99年度選偵字第376 號），
提起上訴，本院判決如下：
    主  文
原判決關於李登部分撤銷。
李登無罪。
    理  由
一、公訴意旨略以：被告李登前係高雄縣鳳山市福祥里之里長
    ，亦參選高雄縣、市合併後第一屆高雄市鳳山區福祥里里長
    （現已當選）之選舉；王世賢係該選區有投票權之人。被告
    李登為求使參選本屆高雄市第五選舉區（鳳山區）登記第
    11號市議員候選人王榮仁順利當選，竟基於行賄之犯意，以
    每票新台幣（下同）500 元之代價，於民國99年11月10日上
    午10時許，在其高雄市○○區○○里○○街66號住處兼競選
    服務處內，依所設戶籍內之投票權人數，交付予王世賢1500
    元之賄款，並要求投票支持王榮仁，王世賢亦應允收受之。
    因認被告李登涉犯公職人員選舉罷免法第99條第1 項之投
    票行賄罪嫌。
二、按犯罪事實應依證據認定之，無證據不得認定犯罪事實，刑
    事訴訟法第154 條第2 項定有明文。次按刑事訴訟法第156
    條第1 項規定，被告或共犯之自白，不得作為有罪判決之唯
    一證據，仍應調查其他必要之證據，以察其是否與事實相符
    。其立法意旨乃在防範被告或共犯自白之虛擬致與真實不符
    ，故對自白在證據上之價值加以限制，明定須藉補強證據以
    擔保其真實性。故就刑事訴訟法第156 條第2 項之立法意旨
    觀之，共犯之自白或其他不利於己之陳述，固得作為認定被
    告犯罪之證據，但不得作為有罪判決之唯一證據，仍應調查
    其他必要之證據，以察其是否與事實相符，亦即仍須有補強
    證據以擔保該共犯自白之真實性，始得採為斷罪之依據，並
    非絕對可由法院自由判斷該共犯之自白或不利於己之陳述之
    證明力。又所謂補強證據，係指除該自白或不利於己之陳述
    本身之外，其他足以證明自白之犯罪事實確具有相當程度真
    實性之證據而言，雖所補強者，非以事實之全部為必要，但
    亦須因補強證據與自白之相互利用，足使犯罪事實獲得確信
    者，始足當之。而前開所謂共犯，則包括任意共犯及必要共
    犯（含對向犯罪之共犯）在內。另公職人員選舉罷免法第99
    條第1 項之投票交付賄賂罪，乃刑法第144 條之特別規定，
    相對應於刑法第143 條第1 項之投票收受賄賂罪，立法目的
    在於維護人民參政權中之投票權得以純正行使，就其犯罪結
    構之屬性，屬於必要共犯之對向犯類型；係以投票行賄與受
    賄雙方主體間，主觀上對於「投票權約為一定行使或不行使
    」之意思表示達成合致，客觀上則透過賄賂之標的移轉，作
    為銜接行賄與收賄對價關係之橋樑，而成就相對立之主體間
    各該犯罪之構成要件。最高法院100 年度台上字第4764號判
    決可資參照。
三、本件公訴人認被告李登涉有前開投票行賄罪嫌，係以同案
    被告王世賢之自白及指證暨有王世賢之全戶戶籍資料、臺灣
    高雄地方法院檢察署政風室保管編號99-025收據乙紙附卷，
    以及賄款1500元扣案可稽，為其主要論據。訊據被告李登
    堅詞否認有何投票行賄之犯行，辯稱：王世賢有來找我，跟
    我說他不想當監票員，那天我們談話約5 、6 分鐘，我有問
    他為什麼不想當監票員，但是我沒有跟他提到要支持候選人
    王榮仁，也沒有拿錢向他行賄等語。
四、經查：
  (一)公訴意旨所指事實，雖據同案被告王世賢於調查局詢問時供
    稱：李登推薦我擔任該屆選舉之監票員，因我不想擔任，
    就在監票員講習之前二天，前往李登住處兼服務處，請李
    登幫我取消監票員工作，李登就當場自褲袋內掏出1500
    元，自桌子底下塞往我手上，叫我投票給市議員王榮仁，我
    就順手放進口袋，回家後才發現是1,500 元現金等語（偵一
    卷第2 頁）。其於檢察官訊問時復證稱：李登大概在半個
    月前在里長辦公室拿1500元買我家人共3 票，叫我投給11號
    王榮仁，因我戶籍內有我與妻子、兒子共3 人有投票權等語
    （偵一卷第12頁）。惟證人即同案被告王世賢嗣於原審法院
    審理中翻異前詞，改稱：我被調查官強行架上車後，調查官
    有詢問李登是否曾交付我1500元之賄款，並表示只要將身
    上的1500元現金交出就可以結案，也不會被收押，我擔心老
    婆、小孩會被連累，只好乖乖照辦，我雖有表示這1500元是
    監票員之報酬，但調查官聽到這1500元就叫我咬李登，我
    在調查局、檢察官面前接受訊問時因血壓飆高、身體狀況不
    好，回答內容均非出於本意云云（原審院一卷第176-179 頁
    ）。王世賢之證詞前後不一，已有瑕疵可指，其證詞是否真
    實可信，非無疑問，自需其他補強證據以資審認。
  (二)證人即承辦本案之調查員張偉民、鄒曜於原審到庭證述關
    於傳喚王世賢到案及製作其調查筆錄之過程等情，以及原審
    法院當庭勘驗王世賢之調查筆錄光碟所製作之勘驗筆錄( 原
    審院一卷第98-116、139-171 頁) ，充其量僅能證明王世賢
    於調查中之自白係出於任意性，調查人員並無不法取供之情
    事。同案被告王世賢於調查局之陳述固得作為本案之證據，
    惟其陳述是否真實仍需其他佐證始可認定。而證人張偉民、
    鄒曜並未在場親自見聞被告李登有向王世賢行賄，故其
    二人之證詞不能作為王世賢證詞之補強證據。
  (三)卷附同案被告王世賢之全戶戶籍資料查詢結果、選舉資料庫
    網站、網路社區報等書證（偵二卷第7-12頁），僅能證明王
    世賢設籍在99年高雄市第1 屆市長、議員暨里長選舉之第五
    選區（鳳山區），其戶籍內共有其本人與妻子王孫桂香、兒
    子王照慶等3 人擁有該屆選舉市議員投票權，而被告李登
    係改制前高雄縣鳳山市福祥里里長，且亦當選改制後高雄市
    鳳山區之福祥里里長，另案外人王榮仁亦參選該屆選舉第五
    選區（鳳山區）市議員候選人登記為第11號等事實。又卷附
    高雄市選舉委員會100 年2 月21日函、高雄市鳳山區公所
    100 年2 月15日函各1 份（原審院一卷第38-40 頁），則係
    證明高雄市選舉委員會於99年11月4 日下午2 時許，在高雄
    縣鳳山市公所舉行選務工作人員投票所監察員講習，王世賢
    因故未參加講習等情。以上證據均無法證明王世賢所指被告
    李登於前開監票員講習之前二日，在其住處兼服務處，以
    1500元向其行賄，請其投票支持市議員候選人王榮仁云云，
    確屬真實可信。
  (四)扣案之雜記紙1 張( 偵一卷第33、34頁) ，係在高雄市○○
    區○○街66號被告李登住處為調查人員所查獲，有搜索扣
    押筆錄、扣押物品目錄表在卷可參( 偵一卷第36-39 頁) 。
    上開雜記紙，其上記載數名案外人之姓名及地址。被告李登
    於調查中坦承該雜記紙上所記載之內容為其所書寫，並供
    稱：「該張紙上所記載的地址及人名，都是我用於99年11月
    23、24日，前往高雄市政府警察局刑警大隊檢舉我的競選對
    手鄭世昭涉嫌遷移幽靈人口的名單，當時我提出檢舉是由高
    雄市政府警察局刑警大隊偵五隊第十五分隊蔡慶彬為我製作
    筆錄受理偵辦。」等語甚詳( 偵一卷第30、31頁) 。上開雜
    記紙並未顯示被告李登有行賄王世賢之相關訊息或資料，
    自不足採為認定被告李登犯行之證據。又卷附臺灣高雄地
    方法院檢察署政風室收日期99年12月24日保管編號99-025收
    據乙紙( 偵查卷第54頁) ，其內容為「茲收到『民』股送來
    本室保管之99年度選他字第505 、506 號，涉犯賄選案之檢
    舉筆錄、光碟、錄音帶、及檢舉人個人資料，收訖無訛。」
    等文義，並無任何可作為補強王世賢證詞可信度之證據內容
    。而起訴書證據清單編號五所載「臺灣高雄地方法院檢察署
    政風室保管編號99-025收據乙紙( 內有檢舉人真實姓名年籍
    對照表、檢舉筆錄及檢舉筆錄光碟乙份) 」、待證事實「本
    件檢舉人向本署檢舉不同選區之賄選情事各乙件，且係依其
    所聞向本署檢舉，而其所檢舉之另一案件，亦經本署偵查終
    結提起公訴，益徵受賄選民王世賢之指證與事實相符，是被
    告李登投票行賄之犯行堪以認定。」云云。惟本案檢舉人
    檢舉他人賄選，是否業經起訴，核與認定被告李登犯行無
    涉，且檢察官並未提出本案檢舉人( 即秘密證人) 之筆錄作
    為證據。準此，上開臺灣高雄地方法院檢察署政風室保管編
    號99-025收據乙紙尚難作為認定被告李登犯行之證據。
  (五)另扣案之1500元，係由同案被告王世賢於99年11月26日，在
    其位於高雄市鳳山區○○○路5 巷26號住處，自行提出交付
    予調查人員之現金，此有扣押筆錄及扣押物品目錄表存卷足
    憑( 偵一卷第6-9 頁) 。王世賢交出該款項時距離其所述監
    票員講習之前二日( 即99年11月4 日前二日) 被告李登向
    其行賄之日期，已逾二十幾日，而扣案之1500元係流通之貨
    幣，並非特種物品，故該1500元是否確係被告李登交付王
    世賢之款項，非無疑問。本件扣案之1500元既非於行賄當場
    扣案之物，自不能以證人即同案被告王世賢自行交付調查人
    員1500元即率爾認定該1500元係被告李登向王世賢行賄之
    款項，故扣案之1500元亦不足以佐證證人王世賢之指訴確係
    真實。又起訴書證據清單指被告李登先於調查中自行提出
    願意接受測謊以證清白，惟事後反悔，前後態度丕變云云。
    惟被告並無自證無罪之義務，被告李登是否構成犯罪仍應
    由檢察官負舉證責任。姑不論被告李登不願意接受測謊之
    原因為何，殊不能以被告李登拒絕測謊即認定其係畏罪情
    虛，進而推論被告李登確有公訴意旨所指投票行賄之犯行
    。
  (六)綜上所述，本件除證人即同案被告王世賢於調查及偵查中之
    指訴外，並無其他佐證。且王世賢嗣於原審法院審理中翻異
    前詞，否認被告李登有投票行賄之行為。王世賢之證詞前
    後不一，已有瑕疵可指，自難以證人王世賢之證詞為唯一證
    據遽定被告李登罪名。因此，公訴人所持之前開論據，尚
    未能使本院確信被告李登有投票行賄犯行而達認定被告李
    登有罪之程度。此外，復查無其他積極證據足資證明被告
    李登有何投票行賄之犯行，被告李登被訴投票行賄罪自
    屬不能證明。
五、原審未詳為推求，遽為論罪科刑之判決，即有未恰，被告李
    登執此聲明上訴，指摘原判決不當，為有理由，應由本院
    將原判決關於被告李登部分撤銷，並為被告李登無罪之
    判決。
六、原判決關於同案被告王世賢部分，未經上訴，本院自不予論
    述。
據上論結，應依刑事訴訟法第369條第1項前段、第364條、第301
條第1項，判決如主文。
本案經檢察官莊榮松到庭執行職務。
中    華    民    國  100     年    11    月    24    日
                 刑事第九庭     審判長法  官  莊秋桃
                                      法  官  田平安
                                      法  官  范惠瑩
以上正本與原本無異。
如不服本判決，應於判決送達後10日內向本院提出上訴狀，其未
敘述理由者，並應於提出上訴狀後10日內向本院補提上訴理由狀
（應附繕本）。
中    華    民    國  100     年    11    月    24    日
                                  書  記  官  戴育婷